【裁判字號】    98,訴,591
【裁判日期】    980723
【裁判案由】    廣播電視法
【裁判全文】
臺北高等行政法院判決
                                       98年度訴字第591號
                              .
原      告  臺灣電視事業股份有限公司
代  表  人  甲○
被      告  國家通訊傳播委員會
代  表  人  彭芸（主任委員）
訴訟代理人  丁○○
            丙○○
            乙○○
上列當事人間因廣播電視法事件，原告不服國家通訊傳播委員會
中華民國98年2 月27日通傳訴決字第09700295970 號訴願決定，
提起行政訴訟。本院判決如下：
    主  文
訴願決定撤銷。
訴訟費用由被告負擔。
    事實及理由
壹、程序事項：本件原告經受合法通知，未於言詞辯論期日到場
    ，核無行政訴訟法第218 條準用民事訴訟法第386 條各款所
    列情形，爰併準用民事訴訟法第385 條第1 項前段規定，依
    被告之聲請，由其一造辯論而為判決。
貳、事實概要：
    原告經營之無線電視臺（臺視主頻）於民國97年4 月24日9
    時許播送之「健康生活」節目，由楊月娥女士主持，主要介
    紹特定產品「腦磷脂」之相關內容，宣稱使用後具有以下功
    效：（一） 大腦主要成份有腦磷脂，讓腦smart 腦磷脂是
    關鍵；（二）湯瑪士博士指稱腦磷脂使腦力提升12歲；（三
    ）淑惠媽媽的小孩使用腦磷脂，背弟子規變很快；（四）腦
    磷脂可提升葡萄糖代謝率等，前揭內容一再宣傳特定商品「
    腦磷脂」，並介紹其使用方式及效果，經原處分機關認其節
    目內容未與廣告區分，明顯違反廣播電視法第33條第1 項第
    1 款規定，依同法第44條第1 項規定，處罰鍰10萬元（折合
    新臺幣30萬元）。原告不服，提起訴願亦遭駁回，遂提起本
    件行政訴訟。
參、本件原告主張（本件原告未於言詞辯論期日到庭，惟其起訴
    狀記載陳述）：
一、被告設置訴願審議委員會受理原告不服其所為之行政處分之
    訴願，有管轄錯誤之情形，故原訴願決定於程序上具有嚴重
    瑕疵，基於當事人之程序利益，請求鈞院予以撤銷。蓋：
  (一)查國家通訊傳播委員會組織法第1 條規定，被告係立法院為
    落實憲法保障之言論自由，謹守黨政軍退出媒體之精神，促
    進通訊傳播健全發展，維護媒體專業自主，有效辦理通訊傳
    播管理事項，確保通訊傳播市場公平有效競爭，保障消費者
    及尊重弱勢權益，促進多元文化均衡發展，提升國家競爭力
    ，而立法成立之機關。至其職掌依同法第3 條規定，則有「
    通訊傳播監理政策之訂定、法令之訂定、擬訂、修正、廢止
    及執行。……其他通訊傳播事項之監理。」等行政事項，故
    其屬行政機關。另中央行政機關組織基準法第2 條：「本法
    適用於行政院及其所屬各級機關。但國防組織及檢察機關組
    織法律另有規定者，從其規定。行政院為1 級機關，其所屬
    各級機關依層級為2 級機關、3 級機關、4 級機關。」明揭
    該法規範適用對象為行政院及其所屬各級機關，被告既屬該
    法第3 條第2 款所定義之獨立機關，自係行政院所屬行政機
    關。
  (二)被告主張其為獨立機關，依法獨立行使職權，自主運作，其
    於職權行使時不受行政院或其他行政機關之適當性及適法性
    監督，固有所本。然獨立機關之存在，於行政體系上係屬例
    外情形，其主要目的僅賦予獨立機關對具體個案之處理上，
    於法律規定範圍內排除上級機關在層級式行政體制下所為之
    指揮與監督，使獨立機關有更多不受政治干擾之空間，本於
    專業而自主決定，但並非因此即謂其得自外於行政體系，此
    觀諸憲法第53條「行政院為國家最高行政機關」之規定即明
    ，若謂個案職權行使以外之業務亦不受指揮與監督，卻又需
    行政院本諸最高行政機關之地位對被告之行政向立法院負責
    ，即與行政一體之原則相悖。因此，所謂獨立機關依法獨立
    行使職權，自主運作，應係指針對具體個案於法律規定範圍
    內，不受政治干擾而本諸專業自主決定者而言（司法院解釋
    第613 號解釋意旨參照）。
  (三)又依中央行政機關組織基準法第3 條第2 款對於「獨立機關
    」之定義，可知「獨立機關」係指「依據法律獨立行使職權
    ，自主運作，『除法律另有規定外』，不受其他機關指揮監
    督之合議制機關而言」。準此，倘另有其他機關指揮監督之
    法律規定時，獨立機關並非完全不受其他機關依據法律規定
    而為之指揮與監督。故訴願法第4 條及第5 條有關訴願管轄
    之規定，自應含括獨立機關所為未經聽證程序之行政處分受
    監督（行政審查）之情形在內。是以，不服獨立機關所為未
    經聽證程序之行政處分而提起訴願時，除法律另有規定依其
    業務監督定之者外，仍應依上開訴願法規定，而非依所謂之
    法理，定其訴願管轄機關。
  (四)我國憲法除總統外，明定中央採五權分立原則，設立行政、
    立法、司法、考試、監察五院，各司其責並為各該職掌之最
    高機關，此外並無核准設立等同五院機關之其他機關之餘地
    。參諸國家通訊傳播委員會組織法第4 條規定，被告所屬委
    員係由行政院院長提名，經立法院同意後任命，主任委員及
    副主任委員由各委員互選後，再由行政院長任命；另依中央
    行政機關組織基準法第6 條第1 項規定，以「委員會」名稱
    定名之機關，其組織編制地位等同於部會等二級機關；又被
    告人事及預算等事項亦由行政院統籌為之；由此堪認被告機
    關位階屬中央之部會，而非等同訴願法第4 條第8 款規定之
    中央各院。經查，除國家通訊傳播委員會組織法第16條第1
    項，賦予已逾提起訴願期間之受特定不利處分者，有提起覆
    審之權利而由被告管轄外，法律未就被告之業務監督另為規
    定，亦未就被告所為未經聽證程序之行政處分另設救濟管道
    ，被告既屬中央部會之地位，因之，其所為未經聽證程序之
    行政處分，其救濟自應依訴願法第4 條第7 款規定定其訴願
    管轄，即應由行政院受理訴願。被告就原告所為行政處分之
    救濟自為訴願決定，於法未合( 臺北高等行政法院96年度訴
    字第00306 號判決及96年度訴字第00954 號判決意旨參照，
    證一) 。
  (五)原告不服被告97年7 月29日所為之通傳播字第09700169660
    號之裁處書，經向被告提起訴願，被告依上開規定應先為重
    新自我審查，其既未依原告之請求撤銷或變更原行政處分，
    理應儘速附具答辯書，並將必要之關係文件，送於訴願管轄
    機關，竟未依上開規定為之而自為訴願決定，顯然牴觸訴願
    法第58條規定之本旨。
二、被告就本案所為之原訴願決定與原處分，於實質上具有嚴重
    瑕疵，應為無效之處分，請求鈞院予以一併撤銷。蓋：
  (一)被告於原訴願決定與原處分中，雖針對本案事實提及原告所
    違反之法令與裁處罰鍰額度之參考依據，惟對於本案系爭節
    目內容與廣告未區分之認定，被告並未提出一個具體、合理
    、客觀、明確之依據，卻冒然認定系爭節目未與廣告分開，
    已明顯違反行政程序法第37條、第43條、第96條第1 項之規
    定。再者，原告針對本案已於97年5 月23日依法向被告提出
    陳訴意見書，然從被告之原訴願決定與原處分內容觀之，被
    告對於原告於陳述意見書中所說明之法律上意見，並未於原
    訴願決定與原處分中具體說明不予認同之理由，僅簡單以「
    顯與事實不符而不足採」或「節目未與廣告明顯分開，違法
    事實足臻明確」云云，認定原告違反廣電法第33條第1 項規
    定，逕為侵益行政處分，科處原告罰鍰。被告上開未踐行「
    說明理由義務」之行為，已嚴重侵害原告之程序利益，並足
    以影響行政處分之結果，原訴願決定與原處分顯有重大明顯
    之瑕疵，彰彰甚明。是以，該原處分實已違反行政程序法第
    96條第1 項第2 款規定之法定程式，依同法第111 條第7 款
    之規定，應為無效之處分。
  (二)此外，參酌司法院解釋第509 號：「言論自由為人民之基本
    權利，憲法第11條有明文保障，國家應給予最大限度之維護
    ，俾其實現自我、溝通意見、追求真理及監督各種政治或社
    會活動之功能得以發揮。惟為兼顧對個人名譽、隱私及公共
    利益之保護，法律尚非不得對言論自由依其傳播方式為合理
    之限制。……」。此觀系爭節目之播出，並未妨礙他人自由
    、造成國家緊急危難、或危害社會秩序，依憲法第23條之規
    定，不應以法律限制，否則，侵犯了憲法第11條所保障人民
    言論自由之基本權利。退一步言，即便系爭節目之製作內容
    有限制之必要，亦必須以立法院通過、總統公布以及符合明
    確性原則之法律，始得限制之。
  1.按廣電法第33條第1 項「電臺所播送之廣告，應與節目明顯
    分開」之規定，實為評價性之不確定法律概念，就此抽象概
    念，若無一確切之認定標準，將使受規範者所不能預見，且
    無法經由司法審查加以確認。
  2.另查被告間接引用行政院新聞局所訂定之「節目廣告化或廣
    告節目化認定原則」（以下簡稱「廣告化認定原則」）有關
    規定，對原告為侵益行政處分，限制了憲法第11條所保障原
    告言論自由之基本權，惟「廣告化認定原則」卻欠缺法律或
    法規命令授權依據，顯然違反了「法律保留原則」。
    (1)被告於原處分中之理由與法令依據述及：「四、系爭節目
      內容均在推介特定商品，未與廣告區分：……」，與原訴
      願決定書之理由述及：「三、卷查……認定上述節目內容
      一再推介特定產品，廣告意圖明顯……」，惟揆諸廣電法
      第33 條 第1 項規定，根本沒有提及認定違反「節目應與
      廣告明顯分開」規定之標準，被告事實上所引用的係「廣
      告化認定原則」之規定。然而，廣電法第33條第1 項規定
      既未授權主管機關得訂定相關辦法，「廣告化認定原則」
      之全文亦未明列其法律授權之依據與範圍，按行政程序法
      第150 條之規定，其應非屬「法規命令」，充其量僅係「
      行政規則」，無法直接對外發生任何法規範效力。
    (2)廣電法第33條第3 項規定「廣告內容審查標準，由主管機
      關定之」，被告也確實據此項法律授權而定有「廣播電視
      廣告內容審查標準」（以下簡稱「廣告審查標準」），故
      可證明「廣告化認定原則」之法源依據並非廣電法第33條
      第3 項，且由被告之原訴願決定與原處分內容以觀，顯然
      被告並不認為原告有違反「廣告審查標準」相關規定之情
      事。
    (3)廣電法第33條第1 項規定並無如第3 項授權主管機關訂定
      相關辦法之規定，「廣告化認定原則」根本無法令授權之
      依據，而係由行政院新聞局「自行」制定。被告於原處分
      中，雖依「廣告化認定原則」認定原告有違反相關規定之
      情事，但其不直接引用「廣告化認定原則」之規定，反而
      適用廣電法第33條第1 項規定作為認定原告違法之依據，
      如果「廣告化認定原則」確實具有合法性，被告何須如此
      迂迴？「廣告化認定原則」係欠缺法律授權基礎，由此可
      證。被告雖未於形式上直接適用「廣告化認定原則」，但
      「廣告化認定原則」仍為被告對原告處分事實上之重要依
      據，且為被告對外用以補充廣播電視法第33條第1 項之違
      法事實構成要件，「廣告化認定原則」實已直接影響原告
      之基本權利，理應有明確之法律或法規命令等授權依據，
      始符法律保留原則，在沒有明確合法的授權基礎下，被告
      依「廣告化認定原則」規定認定原告行為不合法，即屬於
      法無據，所為之處分難認適法。
  3.對於系爭節目是否有廣告化之情事，被告既未提出具體之認
    定依據與明確之理由，又逕以「廣告化認定原則」指稱系爭
    節目未與廣告分開，不但明顯與「法律明確性原則」有所違
    背，而且違反了憲法第23條「法律保留原則」之規定，是以
    ，其所為之原訴願決定與原處分依行政程序法第111 條第7
    款之規定，應為無效之處分。
  (三)被告就本案所為之原訴願決定與原處分應為無效之處分，惟
    原訴願決定與原處分仍具有行政處分之形式，為此訴請撤銷
    等語。並聲明求為判決撤銷訴願決定及原處分。
肆、被告則以：
一、依廣播電視法第33條第1 項規定：「電臺所播送之廣告，應
    與節目明顯分開；．．．」違反者，依同法第42條第2 款規
    定予以警告；同法第43條第1 項第1 款規定，經警告後不予
    改正，或在1 年以內再有前條情形者，電視事業處5 千元以
    上、20萬元以下罰鍰；同法第44條第1 項第1 款規定，1 年
    內經處罰2 次，再有前2 條（第42、43條）情形者，除處3
    萬元以上、40萬元以下罰鍰外，並得予以3 日以上、3 個月
    以下之停播處分。另依國家通訊傳播委員會裁處廣播電視事
    業罰鍰案件處理要點（以下簡稱處理要點）第2 點第1 款規
    定，裁處廣播電視事業罰鍰案件額度參考表，適用於依廣播
    電視法第43條至第44條、第45條之1 或第49條裁處罰鍰之案
    件；同處理要點第5 點規定，主管業務單位於適用參考表時
    ，應審酌違法案件相關情狀，勾選表內考量事項並加計積分
    後，對照違法等級及罰鍰額度參考表，擬具適當之罰鍰建議
    ，提請委員會議審議。依廣播電視事業罰鍰案件額度參考表
    規定，考量項目包括違法情節、事業3 年內受裁處次數等。
二、本件原告指稱被告機關，設置訴願審議委員會受理原告不服
    其所為之行政處分之訴願，有管轄錯誤之情形，故原訴願決
    定於程序上具有嚴重瑕疵，基於當事人之程序利益，請求撤
    銷乙節，說明如下：
  (一)現行訴願法並未針對不服獨立通訊傳播監理行政機關（被告
    機關）行政處分救濟方式有所規範：
  1.現行訴願法第4 條第7 款規定：「不服中央各部、會、行、
    處、局、署之行政處分，向主管院提起訴願。」該款規定係
    89年7 月1 日施行之訴願法為因應再訴願制度之廢除所為之
    修正規定。而修正當時，我國法制上，除憲法所規定之獨立
    機關外，並無其他實質之獨立行政機關，是以該修正根本未
    慮及（實際上亦無從考量）獨立通訊傳播監理行政機關（被
    告機關）。換言之，該款規定之立法原意，應僅係針對一般
    中央一級行政機關所屬各部、會、行、處、局、署行政處分
    之訴願管轄所為之規定，而非針對獨立通訊傳播監理行政機
    關（被告機關）所為行政處分之救濟規定。故現行訴願法第
    4 條有關訴願管轄規定，顯然未就不服獨立通訊傳播監理行
    政機關（被告機關）行政處分之救濟方式有所規範。
  2.鑑於訴願法並未就獨立機關行政處分之救濟方式明文規範，
    行政院法規會亦曾對此邀集法界學者專家召開諮詢會議討論
    ，惟該次會議並未就此議題達成共識。
  (二)現行訴願法既未針對不服被告機關行政處分之救濟方式有所
    規範，則被告機關為貫徹司法院大法官釋字第613 號解釋意
    旨及參照訴願法第4 條第8 款規定，由被告機關訴願審議委
    員會受理不服被告機關行政處分，自無違法與不當:
  1.中央行政機關組織基準法第3 條第2 款規定，獨立機關係指
    依據法律獨立行使職權，自主運作，除法律另有規定外，不
    受其他機關指揮監督之合議制機關。查此行政機關組織型態
    ，係於19世紀末到20世紀初，以美國為主所發展之行政組織
    ，除稱為獨立機關外，亦有以獨立行政委員會稱之。究其成
    立之背景有二：一為國會已喪失其作為國家最高代議機關之
    威信；二為考量當時法院程序較繁冗，無法因應行政之多樣
    化，因此，獨立機關於發展初期，即含有擺脫政黨對特定事
    項之壓迫，強調中立性、專業性，以及迅速解決紛爭之期待
    。準此，獨立機關特色有三：A 、由數名委員組成之合議制
    行政體。B 、自一般行政機關獨立，行使職權。C 、職務之
    行使，除有行政作用外，亦有準立法、準司法之權限。故中
    央行政機關組織基準法第3 條第2 款規定之不受其他機關指
    揮監督，應指職權行使之獨立，尤以個案運作不受干預。觀
    諸司法院大法官釋字第613 號解釋，亦明確指出立法者將被
    告機關設計為依法獨立行使職權之獨立機關，俾從層級式行
    政指揮監督體系獨立而出，擁有更多專業自主決定之空間，
    摒除上級機關與政黨可能之政治或不當干預，就所司通訊傳
    播監理業務，發揮專業能力，可明其旨。是以，倘不服被告
    機關行政處分所提起之訴願係由行政院管轄，此將導致行政
    院可就被告機關基於核心領域職權所為個案具體決定為適當
    性及適法性監督，而有違司法院大法官釋字第613 號解釋所
    示，被告機關所為具體個案決定不受行政院指揮與監督之意
    旨相違。
  2.次按黃錦堂教授於行政院訴願審議委員會2006訴願制度研討
    會發表之「獨立機關訴願案件管轄機關之探討」，從德國法
    之比較法觀察，其定義有廣義及狹義之分。揆諸獨立機關之
    狹義定義，為科層式行政組織體制內享有一定獨立性保障之
    行政機關，其獨立性得表現於組織、人事、經費與行為不受
    指令拘束等，並以「行為不受指令拘束」最具根本性，而指
    令係上級機關事前對下級機關所得行使之監督權，故黃錦堂
    教授前揭文亦明確揭示，從民主正當性角度觀之，基於專業
    性、不受政治力及經濟力入侵等考量，我國獨立機關具有高
    度獨立性，除政策宣示性事項外，上級機關之個案指令權因
    有害於獨立機關運作，應予排除。
  3.惟獨立機關既設於科層式行政組織體制內，其職權行使之獨
    立性應如何展現，又，如何本於行政一體、責任政治及權力
    分立原則下運作，與行政體系內最高行政機關間之關係，查
    行政院函請司法院就「國家通訊傳播委員會組織法第4 條及
    第16條發生釋用憲法疑義所提解釋憲法聲請書」，於該聲請
    書內論及「通傳會屬依『法律』『獨立行使職權』之行政機
    關」部分，敘及國家通訊傳播委員組織法第7 條第1 項規定
    及第2 項規定之依法獨立行使職權，其規範意涵至少有三重
    獨立性要求：A 、相對於行政院之獨立，亦即：國家通訊傳
    播委員會就其法定職權事項所為之決定，在行政院體系下具
    有最後性，不受行政院之事前指揮或事後監督（合目的性與
    合法性監督）；B 、相對於政黨之獨立；C 、相對於立法院
    之獨立。據上，被告機關就其法定職權事項所為之決定具有
    最後性，不受行政院之事前指揮或事後監督。
  4.承上，訴願作為行政救濟制度之一環，究其基本功能或作用
    ，係賦予行政機關自省機會，俾得重行檢視原處分之適當性
    及適法性，以維護人民權益，實現依法行政原理，藉此維持
    行政法秩序及行政妥當性，並減少訟源，減輕行政法院負擔
    ，其性質仍屬行政程序。觀諸訴願法第4 條規定，我國之訴
    願管轄，係從行政體系內隸屬監督關係定其訴願審議機關，
    故以向上級機關提起訴願為原則，惟是否容有例外，依黃錦
    堂教授前揭文，於德國法制，排除上級機關之訴願監督，多
    考量減免上級機關負荷、原行政處分機關之決定具有高度專
    業性與複雜性、原行政處分機關經合議制完成且其決議原則
    上具有高度合理性與合法性，故該文亦肯認於我國法制，基
    於訴願管轄係對個案執行之行政處分之監督，獨立機關業務
    具有專業性，其相關決定亦經過合議制之周延討論，其處分
    之訴願管轄得維持予原機關，且獨立機關設置訴願審議委員
    會，應參考德國行政法院法第73條第2 項規範精神，於組織
    、程序及決定標準須符合憲法有關人民行政爭訟保障之要求
    。
  5.準此，考量訴願係機關自省之救濟機制，國家通訊傳播委員
    會組織法第7 條所揭職權行使之獨立性，亦即上開行政院釋
    憲聲請書所揭被告機關就其法定職權事項所為之決定，在行
    政院體系下具有最後性，不受行政院之事前指揮或事後監督
    （合目的性與合法性監督），被告機關作成之處分均經被告
    機關設置訴願審議委員會受理不服其處分之訴願，與訴願法
    第4 條第8款 及第5 條第1 項規定，要無相悖。復查被告機
    關為審理訴願案件，依訴願法第52條1 項規定設訴願審議委
    員會，其外聘之專家、學者已超過法定二分之一比例，符合
    訴願法第52條第2項 規定，訴願審議程序亦嚴格遵守訴願法
    第53條至第55條規定，充分落實黃錦堂教授前揭文對於獨立
    機關設置訴願審議委員會之肯定見解。另查，立法院院總第
    979 號委員提案第7550號（立法院第6 屆第5 會期），立法
    委員吳志揚等34人所提國家通訊傳播委員會組織法第16條之
    1 修正草案，明定對被告機關之行政處分不服者，應直接提
    起行政訴訟，然其立法理由明確揭示「顧及獨立機關之屬性
    ，不宜由行政院透過訴願程序對於獨立機關所為具體個案之
    決定介入指揮監督，爰明定應許直接提起行政訴訟。（證物
    四：立法院議案關係文書院總第979 號委員提案第7550號及
    國家通訊傳播委員會組織法草案影本，本案證物卷第60至87
    頁），足見獨立機關依其法定職權事項所為之決定，不應受
    最高行政機關之事後監督。又國家通訊傳播委員會組織法立
    法當時亦有上開類似提案，惟立法院審議時，考慮倘逕行提
    起行政訴訟將對法院審案造成重大負擔，爰予以刪除，惟並
    未敘明被告機關所為之行政處分之訴願管轄究應由何機關管
    轄。
  6.復按，因不服被告機關所作訴願決定提起行政訴訟事件，目
    前已有96年2 月26日95年度簡字第00971 號判決、96年6 月
    28 日95 年度訴字第03650 號判決、96年7 月23日96年度簡
    字第584 號判決、96年7 月23日96年度簡字第585 號判決、
    96年8 月1 日96年度訴字第00311 號判決、96年8 月9 日96
    年度訴字第00305 號判決、96年8 月16日96年度訴字第0100
    0 號判決、96年8 月22日95年度訴字第04444 號判決、96年
    8 月23日96年度訴字第00310 號判決、96年9 月19日96年度
    訴字第00896 號判決、96年9 月21日96年度訴字第00897 號
    判決、96年10月4 日96年度訴字第00837 號判決、96年10月
    11日96年度訴字第01390 號判決、96年11月8 日96年度訴字
    第01388 號判決、96年11月8 日96年度訴字第01391 號判決
    、96年11月26日96年度訴字第1687號判決、96年12月20日96
    年度訴字第3315號判決、97年1 月24日96年度訴字第02008
    號判決、97年1 月24日96年度訴字第02063 號判決、97年1
    月24日96年度訴字第02064 號判決、97年2 月29日96年度訴
    字第02191 號判決等21件，經貴院判決駁回原告之訴在案。
    是上開判決，皆係以原告之訴無理由駁回原告之訴，復查判
    決理由亦無訴願決定管轄錯誤之指摘，足認被告機關之訴願
    決定經法院職權調查結果認定無管轄錯誤。
  7.末按，貴院97年6 月18日97年度訴字第03201 號判決亦指明
    被告所作成之處分由其所設置之訴願審議委員會受理不服其
    處分之訴願，與訴願法第4 條第8 款及第5 條第1 項規定，
    要無相悖。
  (三)訴願管轄有無錯誤，為行政法院依職權調查之事項，法院如
    認定訴訟事件之訴願決定管轄錯誤，原告縱未指摘，法院亦
    得為撤銷訴願決定之判決。訴訟案件之審理，法官應依據法
    律獨立審判，除非判例或個案基於受上級審或前審法律見解
    拘束原則，並不受他案見解之拘束。查本件原告主張貴院96
    年度訴字第00306 號判決、96年度訴字第00954 號判決，以
    被告機關訴願決定程序有瑕疵，而為訴願決定撤銷之判決，
    據以請求本案應為同一判斷。然查上述案件均屬個案且非屬
    判例，與本件訴訟間復無個案應受上級審或前審法律見解拘
    束之情形，故上開案件之見解對於本件應無拘束力。是以，
    原告以前述行政訴訟案件判決，據以主張被告機關之訴願審
    議不妥適，有侵害原告程序利益乙節，顯屬誤會。
四、卷查本件違法事實如前所述，被告機關於97年5 月16日以通
    傳播字第09748019910 號函請原告，於文到5 日內對於上開
    事實陳述意見，並於97年5 月20日送達（有文書送達證書可
    證）；經原告於97年5 月23日（被告機關收文日）函提出意
    見陳述書。系爭節目內容經被告機關97年7 月25日第139 次
    分組委員會議決議，認為節目整體為推介及宣傳「腦磷脂」
    商品使用方式、效果並一再展示之，節目內容及表現涉有廣
    告化情形，廣告意圖明顯，節目未與廣告區分，違法事實足
    臻明確，應依廣播電視法規定核處，此有訴願案卷附被告機
    關第139 次分組委員會議紀錄及該節目側錄光碟可稽，違法
    事實明確。被告機關已衡酌原告違法情節，對原告有利或不
    利均予以考量，並依法處分，核無違誤。
五、次查原告經營之臺視無線臺（主頻），播送前開違法節目未
    與廣告明顯分開，已違反廣播電視法第33條第1 項規定，依
    同法第44條第1 項第1 款規定應裁處罰鍰。查本案原告本次
    違法時間比例為四分之一以下，1/4 以下，列為「普通」等
    級，且3 年內曾因相同違法事證，經行政院新聞局以94年5
    月26日新廣三字第0940622710號、94年6 月7 日新廣三字第
    0940623100號、94年7 月26日新廣三字第0940623808號及本
    會以95年5 月19日通傳字第09505042740 號、95年7 月4 日
    通傳字第09505064050 號、95年7 月5 日通傳字第09505068
    180 號、96年4 月30日通傳播字第09605016870 號、96年6
    月12日通傳播字第09605068720 號、96年12月14日通傳播字
    第09600386880 號、97年3 月10日通傳播字第09700011790
    號及97年3 月10日通傳播字第09700011780 號函裁罰共11次
    在案，依國家通訊傳播委員會裁處廣播電視事業罰鍰案件處
    理處理要點規定，按違法情節、事業3 年內受裁處次數等考
    量事項，分別採計10分、20分，合計總積分30分，對照違法
    等級及罰鍰額度參考表，係屬第3 級，對應廣播電視法第44
    條第1 項第1 款之罰鍰額度，並經被告機關分組委員會議決
    議後裁處罰鍰，認事用法並無違誤。
六、復查原告所稱事由，被告機關說明如下：
  (一)原告所稱節目中介紹之「腦磷脂」，乃食用物所含之成分，
    並非商品，應無涉及「廣告化」之情事存在。按廣電法第33
    條第1 項明定節目應與廣告區分，其立法意旨係為維護觀眾
    之收視權益，避免廣播電視事業假借節目之名，行廣告之實
    。查系爭節目廣告化行為明顯，由前揭違規事實中，主持人
    、來賓、見證人所透露表達之論點、說明，均可直接、間接
    得知特定商品訊息，故重點在於系爭內容為特定商品廣告之
    意圖及行為明顯，成分或產品則非所論；若係單純「成分」
    介紹，何需於節目中大肆藉由來賓之言談鋪陳、推介，進而
    論及「這個東西」食用後效果、「吃三個月比較」及「如果
    我現在吃，我再過30年後，還保持40歲的記憶」？若單純為
    成分，若不意欲為特定產品介紹，則市面上亦有腦磷脂之產
    品，且強化腦力之方式、食材、食品亦非單一特定，則應於
    節目中廣泛介紹各種腦力強化方式、食材或食用方式資訊，
    何須獨薦原告所自認之「特定成分」或「這個東西」？揆諸
    上開論述，原告主張，顯不足採。
  (二)原告所稱被告機關未提出具體之依據，顯與法律明確性原則
    有違等語實非事實。原告所謂「未提出具體、合理、客觀、
    明顯之依據」，實則廣電法第2 條第8 款明定：「稱節目者
    ，指廣播與電視電臺播放有主題與系統之聲音或影像，內容
    不涉及廣告者。」同法條第9 款並規定，「稱廣告者，指廣
    播、電視或播放錄影內容為推廣宣傳商品、觀念或服務者。
    」法律明確性之要求，非僅指法律文義具體詳盡之體例而言
    ，立法者於立法定制時，仍得衡酌法律所規範生活事實之複
    雜性及適用於個案之妥當性，從立法上適當運用不確定法律
    概念或概括條款而為相應之規定，茍其意義非難以理解，且
    為受規範者所得預見，並可經由司法審查加以確認，此觀諸
    司法院大法官釋字第432 號解釋之意旨亦可得知。綜合前揭
    廣播電視法第2 條有關「節目」、「廣告」釋義，以及同法
    第33條意旨，已揭示「節目」與「廣告」之分際。廣播電視
    事業應瞭解何種作為或不作為係屬違法，避免業者藉節目內
    容夾帶廣告，使觀眾無法判別，故並無原告所稱違反法律明
    確性原則之情事。該節目顯係藉資訊提供而推介特定商品，
    廣告意圖顯而易見。原告僅以原處分涉及不確定法律概念乙
    端，即指摘其違反法律明確性，實難謂有理。
  (三)原告所稱被告機關對原告意見陳述書中之法律上意見未於裁
    處書中敘明理由，逕以節目未與廣告明顯分開為由，逕行侵
    益行政處分及被告機關未踐行說明理由義務，嚴重侵害原告
    程序利益，足以影響行政處分結果，該裁處書顯有重大明顯
    瑕疵，已違法行政程序法第96條第1 項等相關規定之法定程
    式，應為無效處分各節，我國法院實務對處分理由應如何記
    載，尚無一致見解，大致可分為詳細記載與足令被處分人得
    知者。依學者及日本判決之見解事實理由之敘述不須鉅細靡
    遺，只須寫出重要之點，使當事人獲致結論之理由何在。行
    政程序法第96條第1 項第2 款之規定，乃繼受德國行政程序
    法第39條第1 項之規定，要求行政機關說明理由之旨趣應屬
    相同，均有促成個人權利保護，爭取當事人認同、闡明功能
    、行政自我審查及減輕法院負擔等功能。我國陳敏教授論及
    本條款之規範目的，與德國大體相同，就當事人方面而言，
    行政處分必須具有合法性、合目的性，對行政機關認事用法
    及裁量斟酌，人民有瞭解利益，藉以判斷處分合法性與是否
    爭訟；就被告機關而言，因說明理由之須求，對事實及法律
    觀點加以檢視，確保實體結果正確；就訴願機關及行政法院
    而言，因行政機關記載理由，有助於行政爭訟程序進行（參
    張世昌，指導教授盛子龍，行政訴訟程序上行政處分理由之
    追補，中原大學經法律系碩士班，頁137 ，92年6 月；陳敏
    ，行政法總論，2000年，頁349 、350 。）。另參酌台北高
    等行政法院91年訴字532 號判決：「惟按行政機關作成限制
    或剝奪人民自由或權利之行政處分，例如行政處罰，依行政
    程序法第96條第1 項第2 款之規定，應記載事實。而所謂事
    實，不僅指違規之行為而言，即違規之時間、地點等與適用
    法令有關之事項，均應予認定並明確記載，否則即屬事實記
    載不完備，為有瑕疵之違法行政處分，而應予撤銷。」是以
    被告機關因考量負擔處分之作成，將課予原告一義務，從函
    請原告陳述意見至裁處之作成莫不謹慎為之，程序上依行政
    程序法第104 條函請原告意見陳述，後經被告機關先行審查
    、複經委員會決議始作成裁處處分，實體部分函請原告意見
    陳述之文書及裁處書中均詳載原告違法事實播出日期、時間
    、播出內容描述及違法明顯至極處揭示播放時間點，該負擔
    處分作成之相關文書中「事實」及「理由及法令依據」均詳
    盡為之，裁處書中並揭示原告違法情節、事業3 年內受裁處
    次數及適用法令，核處之金額亦依96年2 月1 日施行之國家
    通訊傳播委員會裁處廣播電視事業罰鍰案件處理要點，該處
    理要點係為因應科技匯流趨勢，考量符合公平及比例原則，
    採取個案審酌制，將裁處罰鍰案件之類型、違規情節輕重程
    度、事業規模、限縮3 年內之違規次數、廣電媒體違規所得
    之利益超過法定罰鍰最高額等面向納入裁罰考量而訂定，故
    核處金額計算亦經個案審酌，全面考量原告案件之類型、違
    規情節輕重程度、事業規模、限縮3 年內之違規次數等情狀
    ，是以不論程序或實體部分，均一再自我審視，並無妄下裁
    處之行政行為，違規之時間、地點等與適用法令有關事項，
    均明確記載、審慎為之，該負擔處分自無瑕疵可言，故原告
    所稱為避重就輕之詞，核不足採。
  (四)原告稱被告機關依「節目廣告化或廣告節目化認定原則」此
    一法規命令裁處，因其未經法律明文授權，其合法性自屬有
    疑，惟該一原則依其性質應屬行政程序法第159 條所稱「行
    政規則」，乃上級機關對下級機關，或長官對屬官所為協助
    統一解釋法令、認定事實及行使裁量權所為之解釋性規定及
    裁量基準，故原處分認事用法亦無不合。且原告為合法登記
    之廣播電視事業，其所製作之節目或廣告之管理，自應注意
    有無違反廣播電視法及相關法令之規定。系爭節目既已違反
    廣播電視法第33條第1 項規定，依法即不得播送，原告任令
    該違規節目播送，自應負法律上之責任。又法律既已明定廣
    告應與節目明顯分開，顯已明白表示節目內容不應具有任何
    廣告意味，亦即任何與廣告宣傳有關之內容，均不得於節目
    進行中之時段出現，此一規定至為明確。原告於系爭節目中
    播出前揭內容，被告機關依事實認定原告播送之節目廣告化
    ，並非無法律依據，更無選擇性執法之情形，依相關法條規
    定核處原告罰鍰，係符合廣播電視法第33條第1 項、第44條
    第1 項第1 款規定，亦無違反法律保留原則。又被告機關係
    以原告違反廣播電視法第33條第1 「電臺所播送之廣告，應
    與節目明顯分開」之規定，依同法第44條第1項1款規定處罰
    ，並非依「節目廣告化或廣告節目化認定原則」處罰原告，
    不生違反「法律保留」原則，併予敘明。
七、末查原告經營廣播電視事業，自應遵守廣播電視法等相關規
    定，其未善盡審查義務，任令系爭節目違法播出，顯有應注
    意能注意而不注意之過失，自應就其違規行為負法律上責任
    ，此觀諸行政罰法第7 條規定可明。被告機關審酌其違法情
    節，依法核處，認事用法尚無不合。原告所持理由係規避責
    任之詞，冀邀寬免，核不足採，原處分及訴願決定均無違誤
    ，應予維持等語，資為抗辯。並聲明求為判決駁回原告之訴
    。
伍、本件事實如事實概要欄所述，歸納兩造上述主張，本件應審
    酌事項厥為：原告不服原處分，提起訴願，被告未將原告訴
    願送請行政院審議，而由其訴願審議委員會自為審議決定，
    是否適法？原處分科處原告罰鍰，是否適法？本院判斷如下
    ：
一、按訴願法第4 條第7 款：「訴願之管轄如下：．．．七、不
    服中央各部、會、行、處、局、署之行政處分者，向主管院
    提起訴願。．．．」；第5 條：「（第1 項）人民對於前條
    以外之中央或地方機關之行政處分提起訴願時，應按其管轄
    等級，比照前條規定為之。（第2 項）訴願管轄，法律另有
    規定依其業務監督定之者，從其規定。」。次按中央行政機
    關組織基準法第2 條第1 項：「本法適用於行政院及其所屬
    各級機關（以下簡稱機關）。但國防組織、警察機關組織、
    檢察機關及調查機關組織法律另有規定者，從其規定。」；
    第3 條第2 款：「本法用詞定義如下：．．．二、獨立機關
    ：指依據法律獨立行使職權，自主運作，除法律另有規定外
    ，不受其他機關指揮監督之合議制機關。．．．」。準此，
    中央行政機關組織基準法第3 條第2 款所規定之獨立機關，
    非指行政院，而係指除國防組織及檢察機關組織外之行政院
    所屬各級機關。則被告機關屬於同法第3 條第2 款所規定之
    獨立機關，但其既非國防組織，亦非檢察機關組織，自屬於
    同法第2 條第1 項所指適用同法之行政院所屬各級機關。又
    關於人民不服被告作成之行政處分提起訴願，應如何定其管
    轄機關，業經最高行政法院97年12月26日第3 次庭長法官聯
    席會議作成決議：「人民不服通傳會作成之行政處分提起訴
    願時，因通傳會組織法及其他法規就其訴願管轄並無特別規
    定，而通傳會係行政院所屬之行政機關，其層級相當於部會
    等之二級機關，故應依訴願法第4 條第7 款規定，由行政院
    管轄之。」。故被告執其為中央行政機關組織基準法第3 條
    第2款規定之獨立機關，主張應參照訴願法第4 條第8 款及
    第5 條第1 項規定，以原處分機關即被告為訴願管轄機關云
    云，核無足採。
二、查原告所經營之無線電視臺（臺視主頻），於97年4 月24日
    9 時播出「健康生活」節目（下稱系爭節目），由楊月娥女
    士主持，主要介紹特定產品「腦磷脂」之相關內容，宣稱使
    用後具有以下功效：( 一) 大腦主要成份有腦磷脂，讓腦
    smar t腦磷脂是關鍵；（二）湯瑪士博士指稱腦磷脂使腦力
    提升12歲；（三）淑惠媽媽的小孩使用腦磷脂，背弟子規變
    很快；（四）腦磷脂可提升葡萄糖代謝率等，前揭內容一再
    宣傳特定商品「腦磷脂」，並介紹其使用方式及效果，系爭
    節目內容一再推介特定產品，廣告意圖明顯，遭被告以系爭
    節目未與廣告明顯分開，違反廣播電視法第33條第1 項規定
    ，依同法第44條第1 項第1 款規定以97年7 月29日通傳播字
    第09 700169660號裁處書處分原告10萬元罰緩（折合新臺幣
    30萬元）。原告不服，提起訴願，被告未將原告訴願送請行
    政院審議，而由其訴願審議委員會自為審議，且以98年2 月
    27日通傳訴決字第09700295970 號駁回訴願之訴願決定書，
    揆諸前揭規定及說明，其訴願程序自非合法。
三、按「訴願人應繕具訴願書經由原行政處分機關向訴願管轄機
    關提起訴願。原行政處分機關對於前項訴願應先行重新審查
    原處分是否合法妥當，其認訴願為有理由者，得自行撤銷或
    變更原行政處分，並陳報訴願管轄機關。原行政處分機關不
    依訴願人之請求撤銷或變更原行政處分者，應儘速附具答辯
    書，並將必要之關係文件，送於訴願管轄機關。」為訴願法
    第58條所明定。本件原告因不服被告所為之原處分，而提起
    訴願，揆諸前揭說明，其訴願管轄機關應為行政院，被告於
    收受原告之訴願書時，依前引訴願法第58條規定，應先行重
    新自我審查，被告既未依原告之請求撤銷或變更原行政處分
    ，依該法條第3 項規定，即應儘速附具答辯書，並將必要之
    關係文件，送於訴願管轄機關行政院，詎被告未依上開規定
    為之，逕自為訴願決定，已牴觸訴願法第4 條第7 款訴願管
    轄規定及第58條提起訴願程序規定，而有程序上之瑕疵，其
    所為之訴願決定，自非合法。是本件即應將原訴願決定撤銷
    ，由被告檢卷送請法定管轄訴願機關行政院重為適法之決定
    。
四、從而，被告就原告不服原處分提起之訴願，未依訴願法第4
    條第7 款及第58條規定辦理，而自為管轄之訴願機關逕為駁
    回原告訴願之決定，於法尚有違誤。原告執此指摘，訴請撤
    銷，為有理由，應予准許。被告應依本院法律見解，將本件
    原告訴願書及相關資料，依首揭訴願法規定，送請行政院為
    訴願審議。至原告訴請撤銷原處分之實體上之主張，因本件
    訴願前置程序尚未完成，結論未定，尚無法逕為審酌，應待
    訴願結果後另為訴求，併此敘明。
據上論結，本件原告之訴為有理由，爰依行政訴訟法第98條第1
項前段、第218 條、民事訴訟法第385 條第1 項前段，判決如主
文。
中    華    民    國    98    年     7   月     23    日
                     臺北高等行政法院第四庭
                               審判長法  官   鄭  小  康
                                     法  官   陳  秀  
                                     法  官   林  妙  黛
上為正本係照原本作成。
如不服本判決，應於送達後20日內，向本院提出上訴狀並表明上
訴理由，如於本判決宣示後送達前提起上訴者，應於判決送達後
20日內補提上訴理由書（須按他造人數附繕本）。
中    華    民    國    98    年     7   月     23    日
                                     書記官   蔡  逸  萱


司法院資訊處製作；財團法人民間司法改革基金會備份。
